【裁判字號】    94,上易,169
【裁判日期】    950830
【裁判案由】    損害賠償
【裁判全文】
臺灣高等法院高雄分院民事判決         94年度上易字第169號
上  訴  人  乙○○
被上訴人    甲○○
被上訴人    丙○○
被上訴人    丁○○
兼上二人共
同訴訟代理  戊○○
人
上列當事人間因損害賠償事件，上訴人對於中華民國94年1 月3
日臺灣高雄地方法院93年度訴字第2065號第一審判決提起上訴並
為訴之擴張，本院於95年8月16日辯論終結，茲判決如下：
    主  文
上訴及擴張之訴均駁回。
第二審訴訟費用（含擴張部分）由上訴人負擔。
    事實及理由
一、上訴人主張：上訴人於民國（下同）82年9 月15日向被上訴
    人戊○○承租門牌編號為高雄市○○區○○路76巷12號9 樓
    之2 房屋（下稱本件房屋），約定租賃期間自82年9 月20日
    起至83年9 月20日止，租金每月新台幣（下同）1 萬元，並
    交付保證金1 萬元，約定於租賃期滿後無息返還。詎甲○○
    、丙○○於82年11月29日無故侵入上開房屋，對上訴人妨害
    自由、恐嚇，魏徵一、丁○○並侵占上訴人所有之財物，拒
    不返還予上訴人，致上訴人受有財產上之損失。又戊○○於
    租約期滿後，拒絕返還保證金1 萬元，爰依租賃契約、所有
    物返還請求權、侵權行為之法律關係，請求判決（一）被上
    訴人應給付精神慰撫金20萬元（二）戊○○、丁○○應給付
    財物損失9 萬元及自起訴狀繕本送達之翌日起至清償日止按
    週年利率5%計算之利息（三）戊○○應返還保證金1 萬元及
    自83年9 月21日起至清償日止按週年利率5%計算之利息（四
    ）戊○○、丁○○應返還名錶、珠寶、2 台全新幸福牌雙卡
    收錄音機、文件、資料、紀念冊（品）、圖書、有聲錄影（
    音）帶、皮衣、棉被、衣物、廚房用品。
二、被上訴人抗辯：被上訴人並未對上訴人恐嚇及妨害自由，上
    訴人對被上訴人告訴妨害自由、傷害部分業經法院判決無罪
    確定，且上訴人侵權行為損害賠償請求權已罹於時效; 魏徵
    一、丁○○未曾侵占上訴人之財物，上訴人並無財物損失;
    且上訴人僅支付2 期之租金，至其遷離前均未給付其他租金
    ，該保證金1 萬元已抵償其租金。
三、原審判決上訴人全部敗訴（上訴人就原審判決精神慰撫金、
    財物損害賠償及返還保證金部分提起上訴，就返還財物部分
    未提起上訴），於本院聲明：（一）原判決廢棄。（二）被
    上訴人應給付上訴人精神慰撫金10萬元（原審請求20萬元）
    。（三）被上訴人應給上訴人財物損失19萬元（原審請求9
    萬元; 即在本院擴張10萬元），及自起訴狀繕本送達之翌日
    起至清償日止，按年息5%計算之利息。（四）被上訴人應給
    付上訴人保證金1 萬元及自83年9 月21日起至清償日止，按
    年息5% 計算之利息。被上訴人於本院聲明：上訴駁回。
四、兩造不爭執事項：
    上訴人於82年9 月15日與被上訴人戊○○簽訂房屋租賃契約
    而向其承租所有門牌編號高雄市○○區○○路76巷12號9 樓
    之2 房屋（含車位），雙方約定租賃期間自同年月20日起至
    83年9 月20日止，租金為每月新台幣（下同）1 萬元，而伊
    於立約時交付保證金1 萬元，並約定於租賃期滿交還房屋時
    無息返還。
五、本件爭點在於：
（一）上訴人請求魏徵一、丁○○給付精神上慰撫金10萬元是否
      合法?
（二）上訴人請求甲○○、丙○○給付精神慰撫金10萬元有無理
      由？
（三）上訴人請求被上訴人賠償財物損失19萬元及其利息有無理
      由？
（四）上訴人請求被上訴人返還保證金1 萬元及其利息有無理由
      ？
六、上訴人請求魏徵一、丁○○給付精神上慰撫金10萬元是否合
    法?
    按原告起訴之訴訟標的為確定判效力所及者，法院應以裁定
    駁回之，民事訴訟法第249 條第1 項第7 款定有明文。查：
    上訴人起訴主張：被上訴人於82年11月29日無故侵入其租賃
    之高雄市○○區○○路76巷12號9 樓之2 房屋（下稱本件房
    屋），強拉上訴人進入屋內，恐嚇上訴人並脅迫上訴人簽署
    搬離文書、並傷害上訴人，致上訴人受有精神上之損害，爰
    依民法第184 條、第185 條、第195 條之規定，請求被上訴
    人戊○○、丁○○連帶賠償損害，核與其於83年間請求魏徵
    一、丁○○2 人賠償損害之台灣高雄地方法院83年度附民字
    第103 號及本院83年度附民字第187 號係同一內容之請求，
    各該事件均判決上訴人敗訴確定，有該判決書可稽（本院卷
    第166 頁），則上訴人復同一基礎原因事實之訴訟標的，對
    同一當事人提起本件訴訟，自為上開確定判決效力所及，上
    訴人此部分之請求，並不合法，應予駁回。
七、上訴人請求甲○○、丙○○給付精神慰撫金10萬元有無理由
    ？
（一）按民法第197條第1項規定：因侵權行為所生之損害賠償請
      求權，自請求權人知有損害及賠償義務人時起，2 年間不
      行使而消滅。而所謂知有損害及賠償義務人之知，係指明
      知而言。且謂知有損害，非僅指單純知有損害而言，其因
      而受損害之他人行為為侵權行為，亦須一併知之。
（二）上訴人主張甲○○、丙○○與戊○○、丁○○於82年11月
      29日共同為恐嚇、妨害自由及傷害之行為，致上訴人受有
      精神上之損害，應共負損害賠償之責云云，查：上訴人於
      83年間對戊○○、丁○○提起之傷害、妨害自由告訴案件
      中，曾於83年1 月24日具狀向檢察署陳稱：「甲○○、丙
      ○○兩位分租者強求當晚必須還清租、押金，否則不肯罷
      休，告訴人（上訴人）欲將身上所有錢先還，隔日晨再還
      清，段、陳（甲○○、丙○○）兩位堅拒，告訴人（上訴
      人）遂於該晚上8 時40分許離開連同段、陳（甲○○、丙
      ○○）趕至郵局提款逾時，提款未果，告訴人遂將身上現
      款柒仟柒佰伍拾元還還給丙○○、餘款允諾翌日晨即還清
      ，段、陳（甲○○、丙○○）兩位才讓告訴人（上訴人）
      離去」，有聲請狀可稽（台灣高雄地方法院檢察署83年度
      偵字第357 號偵查卷內第36、37頁），則上訴人於83年間
      即主觀認知甲○○、丙○○與魏徵一、丁○○間共同恐嚇
      、妨害自由及傷害上訴人致伊受有精神上之損害甚明，上
      訴人抗辯：伊無從確認甲○○、丙○○是否共同為上開侵
      權行為云云，自不足取。則上訴人遲至91年9 月16日始具
      狀對甲○○、丙○○就上開侵權行為提起附帶民事訴訟，
      請求甲○○、丙○○賠償其精神上之損害，已罹於2 年時
      效，甲○○、丙○○為時效抗辯，拒絕賠償，上訴人請求
      甲○○、丙○○賠償其精神慰撫金10萬元，自屬無據。
八、上訴人請求被上訴人賠償財物損失19萬元及其利息有無理由
    ？
（一）上訴人主張：魏徵一、丁○○於82年11月29日無故侵入上
      開房屋，而侵占上訴人所有之名錶、珠寶、2 台全新幸福
      牌雙卡收錄音機、雜誌、資料紀念冊（品）、圖書、有聲
      錄影（音）帶、皮衣、棉被、衣物、廚房用品，拒不返還
      上訴人，致上訴人受有上開物品市價19萬元之損害，爰依
      民法第184 條請求損害賠償，為魏徵一、丁○○所否認，
      並為時效抗辯。查：上訴人於83年間，就魏徵一、丁○○
      共同侵占上開物品而提起竊佔之告訴，並經法院判決無罪
      確定，業經本院調閱台灣高雄地方法院83年度自字第359
      號、本院83年度上易字第2035號卷宗查證屬實，足見上訴
      人於83年間主觀上認知魏徵一、丁○○侵占其上開財物，
      拒未返還，乃對魏徵一、丁○○提起竊占之告訴，且知其
      因此侵權行為而受有財物上之損失。上訴人抗辯：上訴人
      之財物，上訴人無法確認魏徵一、丁○○是否願意返還，
      訴訟進行中始確認魏徵一、丁○○意圖占有不願返還，上
      訴人提起本件訴訟，尚未罹於時效云云，自不足採。則上
      訴人遲至91年9 月10日始具狀對魏徵一、丁○○依侵權行
      為損害賠償法律關係，請求賠償上開財物之損害，已罹於
      2 年時效，魏徵一、丁○○自得拒絕上訴人之請求，而魏
      徵一、丁○○已為時效抗辯，則上訴人請求魏徵一、丁○
      ○賠償其財物損失19萬元，自屬無據。
（二）又查：魏徵一、丁○○於85年間，以原審84年度雄簡字第
      592 號民事確定判決為執行名義，聲請對上訴人留於上開
      房屋內之動產為強制執行，經原審於85年1 月25日前往查
      封時，該屋內乃留有「大同雙門式老舊冰箱1 台、國際牌
      洗衣機1 台、西屋冷氣1 台、鐵櫃2 台、木質書桌2 張、
      藤椅3 把、木質茶几1 座、組合式置物櫃1 座、木質屏風
      3 個、鐵質桌子5 架、精工牌飲水機1 台、鐵質衣帽架1
      個、國品牌13吋黑白電視機1 台、塑膠衣櫥1 個」之物品
      ，嗣上開物品於85年2 月26日於拍賣程序中由戊○○、丁
      ○○承受而取得其所有權乙節，業經本院調閱原審85年度
      執字第578 號強制執行卷宗審核屬實，則該院執行處於上
      開房屋執行查封時，僅發現屋內有上開查封物品，而未見
      上訴人主張之其餘物品，且戊○○、丁○○亦否認有其餘
      物品留置屋內，上訴人主張其有前開物品留置屋內經戊○
      ○、丁○○侵占，既未舉證證明，則上訴人主張其有前開
      物品之損失共19萬元，自屬無據。至魏徵一、丁○○固於
      本院陳述：法院至上開房屋查封時，有看見畢業紀念冊與
      報紙、雜誌放置一起，都是垃圾，已將之丟棄（本院卷第
      136 、161 頁），則縱令法院查封當時，上訴人尚留置畢
      業紀念冊或其餘物品於屋內，但依上訴人與魏徵一於82
      年11月29日簽立之協議書（本院卷第164 頁）內容觀之，
      雙方協議上訴人於2 週內搬離上開房屋，若2 週內未搬，
      上訴人於屋內之所有財物任由魏徵一處理，則其真意，應
      指上訴人未於期限搬離上開房屋，即拋棄留置於屋內物品
      之所有權，而上訴人未依約於2 週內搬離上開房屋，為兩
      造所不爭執，依上開協議書，上訴人已拋棄其置於上開房
      屋內之物品所有權，則上開畢業紀念冊或其餘物品業經上
      訴人拋棄其所有權，微論被上訴人該行舉並無不法損害上
      訴人權益，況上訴人亦不能證明對造有因此而受有利益可
      言，上訴人依不當得利之法律關係，請求被上訴人返還其
      所受上開物品之利益，亦屬無據。
（三）再查，綜觀全卷證資料，上訴人並未主張甲○○、丙○○
      侵占伊上開財物拒不返還，亦未提出其他事證證明甲○○
      、丙○○與魏徵一、丁○○共同侵占上訴人之財物拒未返
      還，上訴人於應受判決事項之聲明，請求甲○○、丙○○
      與魏徵一、丁○○共同賠償其財物損失19萬元，亦屬無據
      。
九、上訴人請求被上訴人返還保證金1 萬元及其利息有無理由?
（一）上訴人主張：戊○○於上開房屋租賃期滿後，並未返還1
      萬元保證金，爰依租賃契約及不當得利之法律關係，請求
      被上訴人返還該1 萬元及其利息云云。查：魏徵一、丁○
      ○對上訴人分別有4 萬元、43,900元之金錢債權，經魏徵
      一、丁○○以確定判決為執行名義，向法院聲請強制執行
      上訴人之前開財產，戊○○、丁○○於上開執行事件終結
      時，乃僅各受償1,500 元，則魏徵一、丁○○尚分別對上
      訴人有38,500元、41,400元之債權，此經本院調閱原審85
      年度執字第578 號強制執行卷宗暨其所附原審84年度雄簡
      字第592 號、84年度簡上字第186 號民事判決在卷可憑，
      則縱令魏徵一、丁○○應返還上訴人該1 萬元保證金之債
      務，亦經魏徵一、丁○○表示與其上開債權抵銷（本院卷
      第126 頁），上訴人請求魏徵一、丁○○返還上開保證金
      ，並無理由。
（二）上訴人並未主張伊與甲○○、丙○○成立租賃契約而交付
      甲○○、丙○○保證金1 萬元，亦未提出其他事證證明甲
      ○○、丙○○收受保證金1 萬元，則其依據租賃契約、不
      當得利之法律關係，請求甲○○、丙○○返還該1 萬元之
      保證金，亦屬無據。
十、綜上，上訴人請求被上訴人給付非財產上損害賠償10萬元、
    保證金1 萬元及其利息、並擴張請求財物損失19萬元及其利
    息，就請求魏徵一、丁○○給付非財產損害賠償部分為不合
    法，其他為無理由。原審為上訴人敗訴之判決，就該不合法
    部分，雖為實體判決，而未另以裁定駁回，固未妥適，但結
    論並無不合，仍應予維持，上訴意旨，指摘原判決不當，求
    予廢棄改判，為無理由，均應予駁回。
十一、據上論結：本件上訴及擴張之訴均無理由，依民事訴訟法
      第449 條第1項、第2項、第78條，判決如主文。
中   華    民    國     95  年    8     月     30     日
                            民事第六庭
                                審判長法官  許明進
                                法      官  謝肅珍
                                法      官  朱玲瑤
以上正本證明與原本無異。
本件不得上訴。
中   華    民    國     95  年    8     月     30     日
                                書  記  官  賴梅琴


司法院資訊處製作；財團法人民間司法改革基金會備份。
